臺灣苗栗地方法院民事小額判決　　　　　　　　　　九十二年度苗小字第五七三號
　　原　　　告　乙○○
　　訴訟代理人　丙○○
　　被　　　告　福灣企業股份有限公司
　　法定代理人　丁○○
　　訴訟代理人　戊○○
　　被　　　告　甲○○
右當事人間請求侵權行為損害賠償事件，本院於民國九十三年三月三十日言詞辯論終
結，判決如下：
    主      文
原告之訴駁回。
訴訟費用由原告負擔。
    事      實
甲、原告方面
  壹、聲明：被告應連帶給付原告新臺幣（下同）四萬七千二百三十四元，及自起訴
      狀繕本送達翌日起至清償日止，按年息百分之五計算之利息。
  貳、陳述：
    一、原告於民國八十九年六月二十五日以動產抵押方式，向被告福灣企業股份有
        限公司（下稱福灣公司）購買車牌號碼六Ｈ─一七七○號自用小客車，因原
        告視力障礙無法開車，且無力繳納貸款，遂徵得被告福灣公司同意後，將該
        車交由其舅舅即訴訟代理人丙○○使用，並由丙○○負擔後續貸款。惟繳納
        一年貸款後，丙○○電話通知被告福灣公司欲清償所有貸款，被告福灣公司
        表示會傳真明細，惟其後屢經催促，被告福灣公司均置之不理。參諸被告福
        灣公司職員焦中宇於臺灣苗栗地方法院檢察署九十二年度偵字第九八號竊盜
        案件中證述原告於九十年八月三十日有打電話至被告福灣公司詢問清償餘額
        ，被告公司於同年十月三十一日亦有接到電話查詢餘額等語，及原告並以存
        證信函要求被告福灣公司列出清單等情，足徵原告確有提前清償之意，被告
        福灣公司自負有告知貸款餘額之義務，茲被告福灣公司拒不告知，原告當無
        給付之義務。
    二、而被告甲○○為被告福灣公司員工，為本件貸款案件之承辦人，竟意圖使被
        告福灣公司賺取更多利息或其自身獎金，故意不將貸款餘額告知原告，致原
        告無從提前清償，迫使原告繼續分期付款，以圖更多利息。再者被告甲○○
        更派人於九十年十一月二十四日凌晨三時許，至苗栗縣苗栗市嘉盛里嘉盛三
        號前將系爭自小客車拖走，雖經丙○○發現後阻止，一夥人仍強行取走上開
        車輛。被告甲○○所為，顯係故意不法侵害原告之權利，依民法第一百八十
        四條第一項前段，應負侵權行為損害賠償責任。又被告甲○○於執行職務之
        際，不法侵害原告之權利，被告福灣公司為被告甲○○之僱用人，依民法第
        一百八十八條第一項前段規定，應與被告甲○○連帶負損害賠償責任。
    三、系爭自小客車原發照日期為八十九年七月二十四日，購買時現金價二十八萬
        元，至九十年十一月二十四日凌晨三時遭被告甲○○拖走時，原告已使用一
        年四月，依行政院公布之固定資產耐用年數表及固定資產折舊率表，按系爭
        自小客車每年折舊千分之三百六十九計算，系爭自小客車共折舊十二萬五千
        零五十二元，殘餘價值為十五萬四千九百四十八元。而系爭自小客車經被告
        取走後僅拍賣十萬七千七百十四元，是被告甲○○故意侵害原告之權利，致
        原告受有四萬七千二百三十四元之損害（000000-000000=47234），爰請求
        被告二人連帶賠償上開金額。
  參、對被告抗辯所為之陳述：
    一、原告並不知本件係向遠東國際商業銀行（下稱遠東銀行）貸款，因原告並未
        接獲遠東銀行之任何文件，且應繳之款項亦皆由被告福灣公司向原告催繳。
        況被告福灣公司員工焦中宇於臺灣苗栗地方法院檢察署九十二年度偵字第九
        八號竊盜事件中亦稱原告係以附條件買賣方式向被告福灣公司購車，臺灣高
        等法院臺中分院檢察署亦同上認定，足認原告確實不知本件係向遠東銀行貸
        款。
    二、參以原告皆向被告福灣公司繳款，並未曾收受遠東銀行之繳款通知書，且被
        告福灣公司亦未曾表示無代為收款之義務等情，應認被告福灣公司有為原告
        查詢並告知貸款餘額之義務。
    三、本件茍如被告福灣公司所稱其為連帶保證人，則於被告福灣公司尚未基於保
        證人之地位向遠東銀行清償前，被告福灣公司對原告並無任何債權存在，亦
        無實行動產抵押權之權利，而由被告福灣公司於九十年十一月二十六日仍向
        遠東銀行查詢同年月三十日之貸款餘額，可知當時被告福灣公司尚未為原告
        代償，然被告福灣公司卻於代償前九十年十一月二十四日占有並拍賣系爭車
        輛，顯係侵害原告之權利。
  參、證據：提出存證信函三件、汽車行車執照、福灣企業代理收款申請書、臺灣高
      等法院臺中分院檢察署處分書、繳款通知書、臺灣苗栗地方法院檢察署不起訴
      處分書、臺灣士林地方法院函（均影本）各一件為證；並聲請本院調取臺灣士
      林地方法院九十年度執字第一七五三五號執行卷宗及臺灣苗栗地方法院檢察署
      九十二年度偵字第九八號偵查卷宗。
乙、被告福灣公司、甲○○方面：
  壹、聲明：原告之訴駁回。
  貳、陳述：
    一、本件係原告於八十九年七月間，持被告福灣公司出具之保證書向第三人遠東
        銀行貸款二十二萬元，並將其所有車牌號碼六Ｈ─一七七○號自用小客車，
        告福灣公司基於保證人地位代為繳納。原告主張其係以附條件買買方式向被
        告福灣公司購買系爭輛云云，容屬誤會。
    二、依原告與遠東銀行簽定之消費者信用貸款約定書所載，原告若有意提前結清
        貸款，應先徵得遠東銀行同意後，始可依結清日期計算餘額，被告福灣公司
        並無代為查詢並告知貸款餘額之義務。
    三、原告雖主張其只知係向福灣公司貸款，並不知係向遠東銀行貸款云云，惟查
        被告福灣公司自九十年七月起至同年十一月止，曾四次寄發存證信函催促原
        告依約繳款，函內皆稱「台端透過本公司向遠東商業銀行申貸之信用貸款」
        等語，足徵原告應已知悉其係向遠東銀行貸款之情，其前開所述，並非事實
        。
    四、原告繳納貸款十三期，除第一期按時繳款外，餘十二期均未按時繳納，其中
        逾期超過三十日以上者，更高達六次之多。顯見原告並無正常繳款能力，其
        主張欲提前清償云云，應非真實。此外依兩造所簽定動產抵押契約第十一條
        約定，原告或第三人在被告福灣公司占有抵押物後十日期間內，仍不履行債
        務時，福灣公司得出賣占有之抵押物，出賣後原告或第三人不得請求回贖。
        本件被告福灣公司於九十年十一月二十四日占有抵押物後，已給予原告十日
        之期間回贖系爭車輛，惟原告不為清償，被告乃於同年十二月十七日依法拍
        賣該抵押物求償，益徵原告實無提前清償之能力。
    五、被告占有系爭車輛並拍賣取償，係行使動產抵押權人之權利，於法並無不合
        ，原告請求損害賠償，顯無理由。
    六、依權威車訊二○○一年十二月第一七二期刊載福特LIATA型GLXI 之市場行情
        價在十四萬元左右，系爭自用小客車於九十年十二月拍賣，拍定金額為十一
        萬三千一百元，依車輛狀況及里程數評估，拍定金額應屬合理。則原告既未
        受有實際損害，即無賠償請求權可言。
    七、原告訴訟代理人丙○○前向臺灣苗栗地方法院檢察署對被告福灣公司前負責
        人唐薩松提起竊盜告訴，業經該署九十二年度偵字第九八號處分不起訴確定
        在案。
  參、證據：提出權威車訊二○○一年十二月第一七二期期刊、拍賣標單、車輛移交
      簽收單、保證書、消費者信用貸款約定書、動產抵押契約書暨設定書、繳款明
      細、客戶資料明細、汽車新領牌照稅登記書、汽車各項異動申請書、不起訴處
      分書、電話紀錄各一件、存證信函三件（均影本）及股份有限公司變更登記表
      一件為證。
丙、本院依職權調取臺灣苗栗地方法院檢察署九十一年度他字第三○號偵查卷宗。
    理      由
一、按當事人之法定代理人其代理權消滅者，訴訟程序在有法定代理人承受其訴訟以
    前當然停止。又承受訴訟人，於得為承受時，應即為承受之聲明，民事訴訟法第
    一百七十條、第一百七十五條第一項分別定有明文。本件被告福灣公司之法定代
    理人原為唐薩松，嗣因異動而由丁○○擔任，有被告提出之變更登記表附卷可稽
    （見本院卷第一一○頁），丁○○並已聲明承受本件訴訟，經核於法並無不合，
    合先敘明。
二、被告甲○○經合法通知，未於言詞辯論期日到場，核無民事訴訟法第三百八十六
    條各款所列情形，爰依原告之聲請，由其一造辯論而為判決。
三、原告起訴主張：其於八十九年六月二十五日以動產抵押方式，向被告福灣公司購
    買車牌號碼六Ｈ─一七七○號自用小客車，繳納一年貸款後，原告之舅舅即本件
    訴訟代理人丙○○電告被告福灣公司欲清償所有貸款，然被告福灣公司員工即被
    告甲○○，為本件貸款案件之承辦人，竟意圖使被告福灣公司賺取更多利息或其
    自身獎金，故意不將貸款餘額告知原告，致原告無從提前清償。而原告既有提前
    清償之意，被告福灣公司即負有告知貸款餘額之義務，茲被告福灣公司拒不告知
    貸款餘額，原告自無給付之義務。然被告甲○○竟在原告無給付義務之情況下，
    派人於九十年十一月二十四日凌晨三時許，至苗栗縣苗栗市嘉盛里嘉盛三號前將
    系爭自小客車拖走拍賣。被告甲○○所為，顯係故意不法侵害原告之權利，又被
    告福灣公司為被告甲○○之僱用人，爰依民法第一百八十四條第一項前段、第一
    百八十八條第一項前段規定，請求被告福灣公司與被告甲○○應連帶負損害賠償
    責任。又系爭自小客車遭拖走時之殘餘價值為十五萬四千九百四十八元，經拍賣
    後之價格為十萬七千七百十四元，是原告顯受有四萬七千二百三十四元之損害，
    爰請求被告二人連帶賠償上開金額。
四、被告則以：本件係原告於八十九年七月間，持被告福灣公司出具之保證書向第三
    人遠東銀行貸款二十二萬元，並將其所有系爭車輛設定動產抵押權予被告福灣公
    司，約定於原告未繳款時，遠東銀行即通知被告福灣公司基於保證人地位代為繳
    納。而依原告與遠東銀行簽定之消費者信用貸款約定書所載，原告若有意提前清
    償貸款，應先徵得遠東銀行同意後，始可依結清日期計算餘額，足見被告福灣公
    司並無代為查詢並告知貸款餘額之義務。原告主張被告福灣公司有代為查詢並告
    知貸款餘額之義務，因被告拒不告知，被告自不負給付義務，然被告竟遽將系爭
    車輛拖走拍賣，顯係故意不法侵害原告之權利云云，自非有理等語置辯。
五、經查：被告辯稱本件係原告於八十九年七月間，持被告福灣公司出具之保證書向
    第三人遠東銀行貸款二十二萬元，並將其所有系爭車輛設定動產抵押權予被告福
    灣公司，約定於原告未繳款時，遠東銀行即通知被告福灣公司基於保證人地位代
    為繳納乙節，業據被告提出保證書、消費者信用貸款約定書、動產抵押契約及動
    產擔保交易動產抵押設定登記申請書等件為證（見本院卷第四五至四八頁），堪
    信屬實。是以原告主張其係以附條件買買並設定動產抵押權之方式，向被告福灣
    公司購買系爭車輛云云，顯與事實不符，尚難採信。至於原告主張伊只知係向福
    灣公司貸款，並不知係向遠東銀行貸款云云。經查觀諸被告福灣公司分別於九十
    年七月三十一日、九十年八月二十八日、九十年十月二十六日、九十年十一月七
    日對原告所發桃園建國郵局第一一四二號、第一三七二號、第二六二三號、第二
    八五六號存證信函，其內容皆已敘明原告係透過被告福灣公司向遠東銀行貸款等
    語（見本院卷第八九至九二頁），堪認原告應已知悉其係向遠東銀行貸款。況衡
    諸被告所提出消費者信用貸款約定書之真正，為原告所不爭執，則其上既已明載
    原告係向遠東銀行貸款，原告實難諉為不知。從而原告前揭主張，亦不足取。
六、次按原告主張其既有提前清償貸款之意，被告福灣公司即有代為查詢並告知貸款
    餘額之義務，被告拒不告知，原告自無給付義務，則被告甲○○在原告無給付義
    務之情況下，逕將系爭車輛拖走拍賣，致伊受有損害，依自得請求損害賠償云云
    ，則為被告所否認，並以前揭情詞置辯。查：
（一）本件原告係向訴外人遠東銀行貸款二十二萬元，並由被告福灣公司擔任連帶保
      證人，約定於原告未如期償付債務時，被告福灣公司於接獲遠東銀行通知後三
      日內應完全清償債務（見保證書第二條約定─見本院卷第四五頁），已如前述
      。參諸原告與遠東銀行簽定之消費者信用貸款約定書第八條載明：「提前清償
      違約金：立約人（即原告）獲得貴行（即遠東銀行）同意後，得提前償還全部
      之借款暨計算至該清償日前一日之利息以及各項應付費用」等語（見本院卷第
      四六頁）。足徵原告欲提前清償貸款應徵得遠東銀行之同意；而遠東銀行既為
      貸款銀行，自負有告知借款人貸款餘額之義務，此外並無證據足認被告福灣公
      司負有上開告知義務。至於福灣公司縱有代為收款之行為，亦屬代理原告或遠
      東銀行收付款之行為，尚難因此即認被告福灣公司有告知原告貸款餘額之義務
      。從而原告主張被告福灣公司負有代為查詢並告知貸款餘額之義務云云，洵非
      可採。
（二）次按原告若有未按期償還債務之情事，被告福灣公司得要求原告立即清償全部
      主債務或其他債務，並得立即占有抵押物。被告福灣公司逕行占有抵押物時，
      若未依法通知原告，原告得在被告福灣公司占有抵押物後之十日期間內履行債
      務，請求回贖抵押物；仍不履行債務時，被告得出賣占有之抵押物，用以抵償
      債務之本息、遲延利息、違約金及各項費用。兩造簽定之動產抵押契約第十一
      條第一項第三款及同條第二項定有明文（見本院卷第四七頁）。本件原告應自
      八十九年八月二十五日起，按月於每月二十五日清償貸款八千一百七十五元，
      然原告除第一期按期給付外，餘皆遲延清償，並自九十年九月二十五日起即未
      再按月給付上開金額等情，有被告提出之付款紀錄表在卷為憑（見本院卷第五
      ○頁），復為原告所不爭執（見本院卷第三三頁），堪信為真實。則原告因未
      依約繳款，被告福灣公司之承辦人甲○○遂依上開約定，於九十年十一月二十
      四日占有抵押物即系爭車輛，並於同年十二月十七日拍賣抵押物受償，於法並
      無不合。原告主張被告上開拍賣抵押物之行為，係故意不法侵害原告之權利云
      云，委難憑採。
（三）又原告主張被告福灣公司既為原告之連帶保證人，則在福灣公司未為原告代償
      之前，福灣公司對原告尚無債權存在，無實行動產抵押權之餘地云云，惟查原
      告並未依約清償貸款，已如前述，縱被告福灣公司尚未為其清償，惟依兩造動
      產抵押契約之約定，被告福灣公司已有占有並拍賣系爭車輛之權利，是以原告
      前揭主張，尚有未合。
七、綜右所述，本件原告既係向遠東銀行貸款，則其欲提前清償貸款，自應向遠東銀
    行查詢貸款餘額，並經該銀行同意始可。而原告自九十年九月二十五起即未依約
    繳納貸款，則被告依動產抵押契約之約定，於九十年十一月二十四日占有並拍賣
    系爭車輛，於法並無不合。從而被告甲○○既無不法行為，復無侵害原告之權利
    可言，原告依民法第一百八十四條第一項前段及第一百八十八條第一項規定，請
    求被告福灣公司及甲○○連帶負損害賠償責任，即屬無據，不應准許。原告請求
    被告連帶給付四萬七千二百三十四元，及自起訴狀繕本送達翌日起至清償日止，
    按年息百分之五計算之利息，為無理由，應予駁回。
八、本件事證已臻明確，兩造其餘攻擊防禦方法及舉證，與本件判決結果並無影響，
    爰不一一論述，附此敘明。
九、據上論結，本件原告之訴為無理由，依民事訴訟法第四百三十六條之二十三、第
    四百三十六條第二項、第三百八十五條第一項前段、第七十八條、第四百三十六
    條之二十，判決如主文。
中　　　華　　　民　　　國　　九十三　　年　　  四　  　月　  　十三　　日
                                  苗栗簡易庭法      官  黃佩韻
正本係照原本作成。
如不服本判決，應於送達後廿日內，以判決違背法令為理由，向本院提出上訴狀並表
明上訴理由（上訴理由應表明一、原判決所違背之法令及其具體內容；二、依訴訟資
料可認為原判決有違背法令之具體事實），如於本判決宣示後送達前提起上訴者，應
於判決送達後廿日內補提上訴理由書（須附繕本）。
                                            法院書記官  張麗琴
中　　　華　　　民　　　國　　九十三　　年　　　四　　　月　    十三　　日
